【裁判字號】    98,上訴,1089
【裁判日期】    981015
【裁判案由】    野生動物保育法
【裁判全文】
臺灣高等法院高雄分院刑事判決        98年度上訴字第1089號
上  訴  人  臺灣屏東地方法院檢察署檢察官
被      告  甲○○
上列上訴人因被告違反野生動物保育法案件，不服臺灣屏東地方
法院97年度訴字第1536號中華民國98年6 月18日第一審判決（起
訴案號：臺灣屏東地方法院檢察署97年度偵字第6193號、6376號
），提起上訴，本院判決如下：
    主  文
原判決撤銷。
甲○○犯野生動物保育法第四十一條第一項第一款、第二款、第
三款之非法宰殺保育類野生動物罪，處有期徒刑陸月，如易科罰
金，以新台幣壹仟元折算壹日。扣案之紅尾伯勞鳥死體壹隻、鳥
仔踏陸支，均沒收。又犯同一非法宰殺保育類野生動物罪，處有
期徒刑陸月，如易科金，以新台幣壹仟元折算壹日。扣案之紅尾
伯勞鳥死體柒隻，鳥仔踏玖拾壹支、飼料袋壹只，均沒收。應執
行有期徒刑拾月，如易科罰金，以新台幣壹仟元折算壹日。扣案
之紅尾伯勞鳥死體捌隻，鳥仔踏玖拾柒支、飼料袋壹只，均沒收
。
    事  實
一、甲○○明知紅尾伯勞鳥（學名：Lanius Cristatus）係經行
    行院農業委員會公告列為保育類野生動物，且係過境候鳥，
    並未在臺灣地區有繁殖情形，族群量亦未逾越環境容許量，
    非經主管機關許可，不得予以騷擾、虐待、獵捕、宰殺或為
    其他利用。竟非基於學術研究、教育或試驗研究之目的，復
    未經主管機關之許可，先於（一）民國97 年9月10日前數日
    ，在屏東縣車城鄉○○村○○路○○道路旁田野，架設俗稱
    「鳥仔踏」之捕鳥器具共6 支，非法獵捕紅尾伯勞鳥，並於
    97年9 月10日下午4 時許，前往上開地點收取獵物紅尾伯勞
    鳥1 隻（係死體），嗣於當日下午5 時35分許，在屏東縣車
    城鄉○○村○○路○○道路，因行跡可疑，為警盤查查獲，
    並扣得上述紅尾伯勞鳥死體1 隻及鳥仔踏共6 支。復於（二
    ）97年9 月10日上午6 時30分許，在屏東縣車城鄉○○村○
    ○路段山區，架設俗稱「鳥仔踏」之捕鳥器具91 支 ，非法
    獵捕紅尾伯勞鳥，並於97年9 月17日，前往上開地點獵取獵
    物紅尾伯勞鳥9 隻（2 隻係活體警方已野放，7 隻係死體）
    ，嗣於當日下午1 時40分許，在屏東縣車城鄉○○村○○路
    ○○道路，因行跡可疑，為警盤查查獲，並扣得上述伯勞鳥
    9 隻（死體7 隻，活體2 隻已放生）、架設於上開地點之「
    鳥仔踏」共91支及飼料袋1 只。
二、案經屏東縣政府警察局恆春分局報請臺灣屏東地方法院檢察
    署檢察官偵查起訴。
     理  由
甲、程序部分：
    本判決所引用之傳聞證據，被告於本院審理時均表示無意見
    ，且未於言詞辯論終結前聲明異議，本院審酌上開傳聞證據
    作成時，並無不法之情事，認為適當，依刑事訴訟法第159
    條之5 第2 項規定，自有證據能力，均得為證據。
乙、實體部分：
一、被告甲○○雖未於本院最後審理期日到庭，惟訊據被告甲○
    ○坦承有於上開時、地，將紅尾伯勞鳥自「鳥仔踏」之捕捉
    鳥類陷阱上取下之事實不諱，然矢口否認有違反野生動物法
    之犯行，辯稱：伊本身是吃素，伊抓伯勞鳥沒有利益，純粹
    是惻隱之心，伊取下伯勞鳥後，如果可以放飛就放飛，如果
    已經死亡就還給架設「鳥仔踏」之人處理，伊不是帶伯勞鳥
    回家買賣或是食用云云。經查：
  (一)上開事實，業據被告於警詢供承：我於97年9 月10日上午6
    時30分，開始架設鳥仔踏，警方查扣之物品均為我所有，我
    知道捕捉紅尾伯勞鳥是違法的。同月17日13時40分，警方於
    車城鄉○○段，查獲我捕捉的伯勞鳥9 隻，其中7 隻死的，
    2 隻活的。我架設鳥仔踏91支，我捕捉伯勞鳥送給朋友食用
    ，我吃素沒有食用等情（見97年9 抈17日警詢筆錄）。而原
    審於98年2 月6 日當庭就上開警詢筆錄光碟先進行勘驗結果
    ：該次警詢過程係採一問一答方式同步完成，且詢問過程中
    ，亦無任何強暴、脅迫或其他不法取供之情事。而被告於該
    次警詢中亦坦承鳥仔踏為其所有，亦為其所架設等情，有勘
    驗筆錄附於原審卷第60至64頁可稽。足見被告上開警詢中之
    供述，係出於其自由意志，應屬可採。而證人即查獲被告之
    警員邵建衛於原審審理時結證：97年9 月17日當天查獲被告
    後，被告曾表示那些鳥仔踏是其所設置的，是被告帶我們去
    找鳥仔踏的等語明確。復有扣案之紅尾伯鳥死體8 隻，鳥仔
    踏91支、飼料袋1 只可資佐證。而扣案之紅尾伯勞鳥死體經
    送墾丁國家公園管理處鑑定結果，確屬伯勞鳥亦有該處鑑定
    報告書2 紙在卷可稽，足證被告之上開自白與事實相符，自
    得採為認定被告犯罪之證據。
  (二)被告於本院又辯稱：鳥仔踏不是我架設的，我只是捉下伯勞
    鳥，要還給設置鳥仔踏的人，他有同意，他叫林恆泰云云。
    本院依被告提供之地址傳訊林恆泰，證人林恆泰於本院審理
    時結證：我沒有設置鳥仔踏捕抓伯勞鳥。被告所言不實，被
    告沒有工作，每天喝酒，他天天經過我的田地，踩我的耕作
    物，我問他為何要這樣，可能這樣才誣指我。如果鳥仔踏是
    我的話，我不可能請他幫我取下伯勞鳥。鳥仔踏是設置在山
    上，我的田地是在馬路旁，我是種植油。被告今天應該要
    到庭和我對質，他卻未出庭，被告為警查獲本案的事，我也
    不清楚。被告每天經過我的田地前往山上，我不知道他上山
    作何事等情（見本院98年10月1 日審判筆錄）。惟查被告於
    警詢中已供承本案被警查獲之鳥仔踏是其架設，且係其陪同
    警員上山查扣等情，已如前述。被告於本院審理時始指稱鳥
    仔踏係林恆泰所架設云云，無非圖卸刑責之詞，自非可取。
  (三)綜上所述，被告所辯各情，無非卸責之詞，不足採信。本件
    事證明確，被告之犯行，堪以認定。
二、紅尾伯勞鳥係行政院農業委員會以97年7 月2 日農林務字第
    0971700777號函公告之保育類野生動物，有函文及附件1 份
    在卷可參。按野生動物保育法第41條第1 項第1 、2 、3 款
    均係就不同情形下，對於保育類野生動物為獵捕、宰殺之處
    罰規定，如僅有其中一款情形之獵捕或宰殺保育類野生動物
    ，固祇成立其中一款之獵捕或宰殺保育類野生動物罪；如兼
    具其中多款之情形，因獵捕或宰殺之行為祇有一個，仍只成
    立一罪，不能認為係法規競合或犯罪競合，並無刑法第55條
    之適用，其判決主文應將各款情形順序揭明，理由並應引用
    各款，俾相適應（最高法院92年度台上字第6402號判決要旨
    參照）。準此見解，野生動物保育法第41條第1 項之獵捕或
    宰殺保育類野生動物罪，同條項各款，並非獨立之犯罪構成
    要件，從而無法規競合或想像競合之適用，應屬學理上所謂
    之客觀處罰條件，行為人主觀上毋庸認識該客觀處罰條件之
    存在。經查，被告對其獵捕、宰殺野鳥之行為有認識及意欲
    ，進而付諸實行；客觀上，紅尾伯勞為保育類野生動物，未
    具同法第18條第1 項第1 款族群量逾越環境容許量者之條件
    ；被告亦非基於學術研究或教育目的，經中央主管機關許可
    者，違反同法第18條第1 項第2 款規定；被告使用陷阱獵捕
    紅尾伯勞，違反第19條第1 項規定，使用禁止之方式，分別
    符合第41條第1 項第1 、2 、3 款情形之處罰規定。核被告
    先後2 次之犯行，均係犯野生動物保育法第41條第1 項第1
    款、第2 款、第3 款之非法宰殺保育類野生動物罪。又被告
    以上所犯二罪間，犯意各別，應予分論併罰。又本件起訴法
    條雖漏載同法第41條第1 項第2 款之處罰條件，惟起訴事實
    已記載「而非基於學術研究、教育或試驗研究之目的，復未
    經主管機關之許可」，況與起訴罪名同一，本院自得併予審
    理。
三、原審未予詳查，依竊盜罪責予以被告論科，自有適用法則不
    當之違失，公訴人上訴意旨，執此指摘原判決不當，為有理
    由，自應由本院將原判決撤銷改判。審酌被告於警詢時已坦
    承犯行，然事後又翻異前供，態度非佳，所犯情節尚非重大
    等一切情狀，分別量處如主文第2 項所示之刑，並定其應執
    行刑有期徒刑10月，及諭知易科罰金之折算標準。扣案之紅
    尾伯勞鳥死體8 隻、鳥仔踏97支、裝鳥之飼料袋1 只，仍被
    告犯野生動物保育法第41條之罪，所查獲之保育類野生動物
    及供犯罪所用之獵具、器具，均為被告所有，已經其於警詢
    供明在卷，均應依同法第52條第1項規定沒收之。
四、被告經合法傳喚，無正當理由不到庭，爰不待其陳述逕行判
    決。
據上論斷，應依刑事訴訟法第369 條第1 項前段、第364 條、第
371 條、第299 條第1 項前段，野生動物保育法第41條第1 項第
1 款、第2 款、第3 款、第52條第1 項，刑法第11條、第41條第
1 項、第2 項、第51條第5 款、刑法施行法第1 之1 條，判決如
主文。
本案經檢察官蔡國禎到庭執行職務。
中    華    民    國    98    年    10    月    15    日
                  刑事第九庭    審判長法  官 莊秋桃
                                      法  官 范惠瑩
                                      法  官 謝宏宗
以上正本證明與原本無異。
如不服本判決應於收受本判決後10日內向本院提出上訴書狀，其
未敘述上訴理由者，並得於提起上訴後10日內向本院補提理由書
狀（均須按他造當事人之人數附繕本）「切勿逕送上級法院」。
中    華    民    國    98    年    10    月    16    日
                                      書記官 蘇恒仁
附錄本判決論罪科刑法條：
野生動物保育法第41條第1項
有下列情形之一，處六月以上5 年以下有期徒刑，得併科新臺幣
20萬元以上1 百萬元以下罰金：
一、未具第18條第1 項第1 款之條件，獵捕、宰殺保育類野生動
    物者。
二、違反第18條第1 項第2 款規定，未經中央主管機關許可，獵
    捕、宰殺保育類野生動物者。
三、違反第19條第1 項規定，使用禁止之方式，獵捕、宰殺保育
    類野生動物者。


司法院資訊處製作；財團法人民間司法改革基金會備份。
